【裁判字號】    98,選上更(一),5
【裁判日期】    980609
【裁判案由】    違反公職人員選舉罷免法
【裁判全文】
臺灣高等法院高雄分院刑事判決     98年度選上更(一)字第5號
上  訴  人
即  被  告  甲○○
選任辯護人  陳裕文律師
            朱淑娟律師
            侯勝昌律師
上列上訴人因違反公職人員選舉罷免法案件，不服臺灣高雄地方
法院96年度選訴字第30號中華民國97年3 月31日第一審判決（起
訴案號：臺灣高雄地方法院檢察署95年度選偵字第124 號），提
起上訴，經本院判決後由最高法院發回更審，本院判決如下：
    主  文
原判決關於甲○○部分，撤銷。
甲○○無罪。
    理  由
一、公訴意旨略以：被告甲○○係擔任高雄市第七屆市議員選舉
    第五選區候選人戊○○高雄市前鎮區獅甲社區競選服務處主
    任（設於高雄市○鎮區○○路41號），負責戊○○在獅甲地
    區之競選活動及拉票工作。詎甲○○為求戊○○在本屆市議
    員選舉時能順利當選，竟於民國95年10月間某日，與擔任高
    雄市前鎮區純邦國宅社區管理委員會主任委員之楊明（即
    起訴之楊明峰；任職於戊○○家族成員所開設之安鋒「起訴
    書誤繕：安峰」鋼鐵股份有限公司）聯繫後，共同基於對設
    籍於高雄市前鎮區具有投票權人交付賄賂之犯意聯絡，擬以
    每票新台幣（下同）500 元向純邦國宅社區住戶買票，先由
    甲○○委由另一年籍姓名不詳成年男子於95年10月20日左右
    ，在高雄市○鎮區○○路附近，交付買票現金5 萬元與楊明
    峰，與楊明共同基於對有投票權人交付賄賂之犯意聯絡，
    約定由楊明利用此5 萬元，在高雄市前鎮區純邦社區為戊
    ○○買票。楊明遂於95年10月底起，陸續在純邦社區內，
    以每票500 元之代價，向熟識且具有投票權之住戶買票，要
    求渠等投票與戊○○，約渠投票權為一定之行使。楊明並
    於同年11月中旬左右，在上開住處、管理室等地，交付1,00
    0 元與楊江來富、交付1,000 元與楊枝善、交付1,500 元與
    楊芳昌等人（楊江來富、楊枝善、楊芳昌，均另經檢察官職
    權不起訴處分「起訴書誤繕：緩起訴」），央求渠等本身及
    家屬投票支持戊○○。因檢察官接獲民眾檢舉後，於95年12
    月8 日上午指揮高雄市政府警察局刑警大隊員警前往楊明
    住處搜索，當場在楊明住處內查獲戊○○之宣傳面紙、扇
    子、宣傳小卡片、便條紙、手寫名冊等物，且傳喚楊明、
    楊江來富、楊枝善、蔡東亮、楊芳昌等人到案後，均坦承受
    賄，並主動提出收受之賄款共4,500 元，始查獲上情。因認
    被告甲○○涉有公職人員選舉罷免法第90條之第1 項之共同
    賄選罪嫌。
二、按犯罪事實應依證據認定之，無證據不得認定犯罪事實；又
    不能證明被告犯罪者，應諭知無罪之判決，刑事訴訟法第15
    4 條第2 項、第301 條第1 項定有明文；次按刑事訴訟法第
    161 條第1 項規定：檢察官就被告犯罪事實，應負舉證責任
    ，並指出證明之方法。因此，檢察官對於起訴之犯罪事實，
    應負提出證據及說服之實質舉證責任。倘其所提出之證據，
    不足為被告有罪之積極證明，或其指出證明之方法，無從說
    服法院以形成被告有罪之心證，基於無罪推定之原則，自應
    為被告無罪判決之諭知（最高法院92年台上字第128 號判例
    意旨參照）；另按刑事訴訟法第156 條第2 項規定被告或共
    犯之自白，不得作為有罪判決之唯一證據，仍應調查其他必
    要之證據，以察其是否與事實相符。立法旨意乃在防範被告
    或共犯自白之虛擬致與真實不符，故對自白在證據上之價值
    加以限制，明定須藉補強證據以擔保其真實性。所謂補強證
    據，係指除該自白本身之外，其他足以證明該自白之犯罪事
    實確具有相當程度真實性之證據而言，雖所補強者，非以事
    實之全部為必要，但亦須因補強證據之質量，與自白之相互
    利用，足使犯罪事實獲得確信者，始足當之。共犯之自白，
    性質上仍屬被告之自白，縱先後所述內容一致，或經轉換為
    證人而具結陳述，仍屬不利己之陳述範疇，究非自白以外之
    其他必要證據，自不足作為證明其所自白犯罪事實之補強證
    據（最高法院96年度台上字第5251號判決意旨參照）。
三、證據能力：
(一)、按刑事訴訟法第158 條之3 規定所謂「依法應具結而未具結
    者」，係指檢察官或法官依刑事訴訟法第175 條規定，以證
    人身分傳喚被告以外之人到庭作證，或雖非以證人身分傳喚
    到庭，而於訊問調查過程中，轉換為證人身分為調查時，此
    時其供述之身分為證人，則檢察官、法官自應依刑事訴訟法
    第186 條有關具結之規定，命證人供前或供後具結，其陳述
    始符合刑事訴訟法第158 條之3 之規定，而有證據能力。若
    非以證人身分傳喚到庭為訊問時，其身分既與「依法應具結
    」之要件不合，縱未命其具結，純屬檢察官或法官調查證據
    職權之適法行使，當無違法可言（最高法院98年度台上字第
    1053 號 判決要旨足參）。本案證人即原審共同被告楊明
    向檢察官所為之上開陳述，係以被告身分為之，此有該份偵
    訊筆錄「應告知事項」欄所載之罪名、權利告知足佐，且亦
    委任律師在場（見選他卷第26頁），依據上開說明，證人楊
    明所為該次陳述，自無上開「依法應具結」之規定適用，
    依法認有證據能力。
(二)、證人楊江來富、楊枝善、蔡東亮、楊芳昌等人於警詢之陳述
    ，其性質雖屬傳聞證據，惟檢察官、被告、辯護人已於本院
    審理調查上開筆錄予以提示並告以要旨時，由檢察官、被告
    、辯護人表示意見，當事人或辯護人已知上述筆錄乃傳聞證
    據，而就此證據能力均表示無意見，即同意作為證據，且本
    院審酌上開筆錄作成時，較無人情施壓或干擾，亦無不當取
    供之情形，認為以之作為本案之證據亦屬適當，依刑事訴訟
    法第159 條之5 第1 項規定，自得為證據。
(三)、證人楊江來富、楊枝善、蔡東亮、楊芳昌於偵查中經具結之
    陳述，並未曾提及檢察官在偵查時有不法取供之情形，且亦
    無證據足以證明證人上開陳述有顯不可信之情況，被告及其
    辯護人於本院復未再聲請詰問上開證人等，足可認定業已保
    障被告詰問權，依刑事訴訟法第159 條之1 第2 項規定，自
    得為證據。
四、公訴人認上訴人即被告甲○○涉犯上開投票行賄罪嫌，係以
    共同被告楊明於警訊（實係檢察官於95年12月8 日，在警
    局訊問楊明之偵訊筆錄）及偵查中之供述，證人楊江來富
    、楊枝善、蔡東亮、楊芳昌於警訊及偵查中之證述，及於楊
    明住處扣得戊○○宣傳面紙、扇子、宣傳小卡片、便條紙
    、手寫名冊及賄選款4,500 元等情為據。然訊據被告甲○○
    否認上開被訴共同投票行賄犯行，辯稱：伊雖有在戊○○獅
    甲社區競選服務處進出，但未曾指示何人交付5 萬元予楊明
    ，亦未對楊明說「會拿東西給你，請你幫忙」等語，楊
    明之後為查獲買票賄選一事與伊無關。伊僅在上址作慈愛
    服務工作，而因伊曾任後備軍人輔導中心主任，前鎮區認識
    的人就稱伊為蔡主任等語。
五、經查：
(一)、證人即共同被告楊明於95年12月8 日在警局，以被告身分
    向檢察官所為之陳述，固曾供稱：「（問：你在這次的選舉
    中是否有幫戊○○以每票5 百元代價買票的行為？）有」、
    「（問：那買票的錢是從那裡來的？總共拿到多少錢？）我
    總共拿到5 萬，是我不認識的人於今（95）年10月20日左右
    於我住處社區○○○○○路拿給我的」、「（問：該男子有
    無說這筆錢是誰交付？）他告訴我是主任甲○○交代的」、
    「（問：甲○○有無在安峰〈係安鋒之誤〉任職？）沒有，
    他是競選總部的主任」、「（問：你為何要幫戊○○買票？
    ）因為她是我老闆〈楊明任職安鋒鋼鐵〉的女兒，我是透
    過我們主任甲○○告訴我的」、「（問：是何人叫你要幫她
    買票？）是我主任甲○○說會拿東西給我，叫我幫忙後就一
    個我不認識的男子拿5 萬元給我要我幫忙買1 百票」、「（
    問：該男子交付你現金時是否還有交付其他東西？現金有無
    用其他東西封裝？）都沒有，傳單是我自己到總部拿的」等
    語（見選他卷第26-29 頁），其嗣於97年1 月30日原審審理
    時，以證人身分具結雖亦證稱：「伊在正勤路競選服務處並
    無擔任任何職務，係因在安鋒公司擔任技術員，老闆吳德美
    （戊○○之母）要求伊至上開服務處幫忙，且因伊擔任純邦
    國宅主委，公司說選舉的事情，社區（純邦國宅）部分要伊
    去處理。甲○○則係該服務處之主任，伊係到該競選服務處
    後，始認識甲○○。某日甲○○在服務處內對伊稱：要拿東
    西給伊，要伊幫忙等語，當時並無其他人在場。其後約1 週
    左右，即有1 名伊不認識之不詳男子打電話給伊稱：認識甲
    ○○主任，並要伊從住家下樓，約在正勤路附近路旁見面，
    伊當時並未多想，即依約到場，見該男子約莫40歲，拿1 包
    以報紙包裝之物品給伊，並告訴伊：「你就知道怎麼做了」
    等語後即離開。當時伊心知應係現金，打開後金額共5 萬元
    ，伊即知係要伊以這5 萬元向純邦國宅住戶買票，每票5 百
    元，要買1 百票，買完為止，因為這是選舉的傳統，以前就
    知道了，忘記是誰告訴伊的。甲○○知道伊電話號碼，而甲
    ○○對伊稱要拿東西給伊，要伊幫忙等語後，除前開不詳男
    子交付伊5 萬元外，甲○○並無拿任何東西給伊或請其他人
    拿東西給伊」（見原審卷第72-81 頁）等情在卷。
(二)、然綜觀證人即共同被告楊明上開陳述關於其如何自某男子
    處收取5 萬元之買票賄款，及其於收款前如何經由被告甲○
    ○告知等情雖屬一致，但仍屬共同被告楊明不利於被告甲
    ○○之片面陳述，自須有其他積極事證可供調查為真實，方
    足以佐認作為不利於被告甲○○之論罪依據。又證人楊明
    雖均直指被告甲○○曾在上址之競選服務處，向其表示「要
    拿東西給伊，要伊幫忙」此語，但被告甲○○於本院業已明
    確否認有此情事（見本院上更一卷第36頁），而證人楊明
    於原審亦證述「甲○○講這句話此時，僅其與甲○○二人在
    場」等情在卷（見原審卷第78頁），則證人楊明所陳此部
    分之情，自難逕採楊明一人之片面陳述遽予認定屬實。
(三)、證人楊明於原審業已證述：「（問：甲○○在這位男子拿
    錢給你之前，有無跟你透露過任何要買票的意思？）沒有」
    等語（見原審卷第77頁），又其所稱被告甲○○欲交付之「
    東西」，並未敘物品之具體內容，且於相隔約一週左右，突
    有不詳男子以電話聯繫楊明，聲稱認識甲○○主任，請其
    下樓並約在楊明住處附近之路旁見面，當場交付以報紙包
    裝之5 萬元現金，並告以「你就知道怎麼做了」等語後隨即
    離開，則證人楊明率予收受此現款，卻未再向被告甲○○
    求證，遽以其個人主觀認知此即買票賄款，進而向其他有投
    票權人賄選，則證人楊明收取5 萬元買票賄款是否確與被
    告甲○○有關，或係意在保護交款某男子之真實身分免予曝
    光，證人楊明所稱上述收取5 萬元買票賄款與被告甲○○
    有所關連部分，尚有存疑之處自難盡信。且證人楊明所指
    該男子知悉其住宅電話號碼，又稱「認識甲○○主任」，且
    已至其住處附近，因而認該男子係代表被告甲○○前來交付
    賄款等情，則證人楊明住處電話之當時如何與交款該男子
    聯繫之通聯記錄，於本案偵查中尚屬可供調查之事項（通聯
    紀錄僅能調閱6 個月內之紀錄），且被告甲○○於96年3 月
    19日之偵查中，為澄清自己涉嫌，亦當庭向檢察官陳明「請
    調查通聯記錄，楊明是誣陷我的」等語（見選偵148 號卷
    第137-138 頁），然本案偵查卷中並無此部分調查紀錄，是
    證人楊明所稱上情，亦乏其他可供補強之證據據以認定，
    自不能僅以證人楊明上開所謂「有某男子來電相約，之後
    在其住處附近見面收下5 萬元」等情，推認該男子係屬被告
    甲○○之代表交款人。
(四)、證人楊明於上開偵訊筆錄供稱：「（問：該男子交付你現
    金有無用其他東西封裝？）沒有」（見選他卷第28-29 頁）
    ，但其嗣於原審則證述：「他（即該男子）拿一包以報紙包
    的東西給我」（見原審卷第75頁）；又其於上開偵訊筆錄供
    稱：「（問：該男子有無說這筆錢是誰交付？）他告訴我是
    主任甲○○交代的」（見選他卷第29頁），但其嗣於原審則
    證述：「（問：拿錢給你的男子，有無說這筆錢是甲○○要
    交給你的？）他沒有這樣講」、「我當時（按即上述偵訊筆
    錄）沒有說『交代』這兩字。因為當初那個男子是電話跟我
    聯絡，他說認識主任甲○○，我才下樓跟他見面，他東西拿
    給我就走了」（見原審卷第76、80頁），復至本院前審審理
    又改稱：「那個人拿5 萬元給我，說是甲○○主任說要轉交
    給我的」（見本院上訴卷第109 頁背面），則證人楊明對
    於該男子交付之5 萬元「有無封裝」及「有無稱主任甲○○
    交代」等涉及該男子交付之5 萬元是否與被告甲○○有關之
    重要待證事實，先後陳述有所矛盾，自有瑕疵可指，更難據
    此採為不利於被告甲○○之證據。
(五)、上開公訴意旨所據之證人楊江來富、楊枝善、蔡東亮、楊芳
    昌於警訊及偵查中之證述及於楊明住處扣得戊○○宣傳面
    紙、扇子、宣傳小卡片、便條紙、手寫名冊及賄選款4 千5
    百元等情，僅足以證明證人楊明於95年11月中旬，在純邦
    國宅社區內，對於有投票權之人，以每人5 百元作為投票權
    一定行使之對價，分別交付1 千元、1 千元及1 千5 百元賄
    款予另案被告楊江來富、楊枝善、楊芳昌等人，要求渠等投
    票予候選人戊○○等事實，而證人楊明此部分買票賄選罪
    ，業經本院前審判決「上訴駁回」（即維持原審所處有期徒
    刑1 年10月，禠奪公權2 年之判決），並經最高法院駁回楊
    明上訴而確定，另案被告楊江來富、楊枝善、楊芳昌等人
    ，則經檢察官職權不起訴處分在案，此有本院97年度選上訴
    字第12號刑事判決、最高法院98年度台上字第1719號刑事判
    決、臺灣高雄地方法院檢察署95年度選偵字第124 、148 號
    不起訴處分書足憑。既然證人楊明上開自白或證詞，均無
    法採為對被告甲○○不利之認定，則上開證人楊江來富等人
    證詞及上開扣案宣傳面紙等證物，自無從作為楊明上開自
    白陳述之補強證據，亦無法使被告甲○○被訴上開罪嫌獲得
    確信之程度。至於證人丁○○於原審具結證述關於上開正勤
    路競選服務處內人員情形（見原審卷第113-120 頁），及證
    人乙○○於原審具結否認有拿錢給丙○○（見原審卷第105
    頁）、證人丙○○於原審具結否認有拿錢給楊明，亦否認
    乙○○曾拿錢給伊（見原審卷第109 、110 頁）暨證人戊○
    ○於本院前審證述關於被告甲○○有從事選務（見本院上訴
    卷第132 頁正面）等情，均難採為佐認證人楊明上開自白
    或證詞之補強證據，附此敘明。
六、綜上所述，公訴人起訴所據上情，均無法採為認定被告甲○
    ○有被訴上開與楊明共同對於有投票權人交付賄賂犯行。
    此外，復查無其他積極證據足資證明被告有何被訴上開犯行
    ，被告甲○○被訴上開犯罪自屬不能證明。原判決關於被告
    甲○○部分未予詳查，遽予論罪科刑，自有未恰。被告甲○
    ○執此聲明上訴，指摘原判決關於此部分不當，為有理由，
    應由本院將原判決關於此部分撤銷改判，並為被告甲○○無
    罪之判決。
七、原判決關於共同被告楊明犯公職人員選舉罷免法第99條第
    1 項對於有投票權人交付賄賂罪部分，業據本院前審（97年
    度選上訴字第12號）判決「上訴駁回」（即維持一審量處有
    期徒刑1 年10月，禠奪公權2 年），嗣經上訴最高法院，仍
    由該院98年度台上字第1719號判決「上訴駁回」確定，附此
    敘明。
據上論結，應依刑事訴訟法第369 條第1 項前段、第364 條、第
301 條第1 項，判決如主文。
本案經檢察官許月雲到庭執行職務。
中    華    民    國    98    年    6     月     9    日
                刑事第一庭  審判長法  官  郭雅美
                                  法  官  徐美麗
                                  法  官  張意聰
以上正本證明與原本無異。
如不服本判決應於收受本判決後10日內向本院提出上訴書狀，其
未敘述上訴理由者，並得於提起上訴後10日內向本院補提理由書
狀（均須按他造當事人之人數附繕本）「切勿逕送上級法院」。
中    華    民    國    98    年    6     月     9    日
                                  書記官  陳金


司法院資訊處製作；財團法人民間司法改革基金會備份。
